【裁判字號】    98,易,713
【裁判日期】    990503
【裁判案由】    詐欺
【裁判全文】
臺灣基隆地方法院刑事判決               98年度易字第713號
公  訴  人  臺灣基隆地方法院檢察署檢察官
被      告  丙○○
選任辯護人  楊思勤律師（法律扶助律師）
上列被告因詐欺案件，經檢察官提起公訴（九十八年度偵續字第
四三號），本院判決如下︰
    主  文
丙○○意圖為自己不法之所有，以詐術使人將本人之物交付，未
遂，處拘役肆拾日，如易科罰金，以新臺幣壹仟元折算壹日。
    事  實
一、緣丙○○於民國九十七年三月間，以新臺幣（下同）五十萬
    元，將原由其經營而設於基隆市○○區○○街十九號二樓（
    該址係由丙○○向張淑玲承租，租賃契約則由丙○○與張淑
    玲之代理人即其父丁○○簽訂）之私立傑瑞富文理短期補習
    班經營權讓渡予乙○○，並由乙○○之代理人己○○與丙○○簽訂讓渡合約書，約定自九十七年四月一日起發生經營權
    讓渡之效力，且上開補習班經營權讓渡後，丙○○則由乙○○聘任負責該補習班國中事務管理、數學科教學及學費收繳
    職務。嗣因雙方尚有補習班讓渡相關帳目未釐清，丙○○、
    乙○○及己○○三人遂於九十七年五月五日晚間，在上址補
    習班內，就乙○○應給付丙○○之九十七年四月份薪資五萬
    元、乙○○受讓丙○○對於房東張淑玲押租金返還債權（丙○○原交付張淑玲之押租金為四萬五千元）之對價即四萬五
    千元及丙○○應給付乙○○有關其上開補習班已向學生預收
    九十七年四月一日後之學費六萬九千八百三十元，互相結算
    結果，由乙○○簽發發票日為九十七年五月六日、發票人為
    華瑋國際顧問有限公司、面額為二萬五千一百七十元（計算
    式：50,000＋45,000－69,830＝25,170）之支票一紙予丙○○收受後，丙○○明知其對張淑玲之押租金返還債權已讓與
    乙○○，竟為就同一債權二次受償，而基於意圖為自己不法
    所有之詐欺犯意，趁乙○○及其合夥人己○○未及通知張淑
    玲及其代理人丁○○此項債權讓與之事實，即於九十七年五
    月六日中午前往丁○○住處，刻意隱匿其已將對張淑玲之押
    租金返還債權讓與乙○○之事實，而向丁○○請求返還押租
    金四萬五千元，幸因丁○○及其子戊○○略知丙○○上開補
    習班有經營權移轉爭議，且張淑玲與丙○○間就上址房屋之
    租賃契約亦未屆期，為擔保張淑玲之承租人權益計，乃拒絕
    丙○○之請求，致丙○○上開詐騙行為僅止於未遂。
二、案經乙○○訴由臺灣基隆地方法院檢察署檢察官偵查起訴。
    理  由
一、程序事項
    本院上開認定之犯罪事實，因被告丙○○刻意隱瞞押租金債
    權讓與之事實，而向張淑玲之代理人丁○○請求返還押租金
    ，客觀上丁○○有在未受通知而不知有債權轉讓情事下對被
    告返還其所請求押租金之危險，而依民法第二百九十七條第
    一項前段「權之讓與，非經讓與人或受讓人通知債務人，對
    於債務人不生效力。」及同法第二百九十九條第一項「債務
    人於受通知時，所得對抗讓與人之事由，皆得以之對抗受讓
    人。」之規定，亦足使張淑玲得以其清償事由，對抗已然受
    讓押租金返還債權之乙○○。就此觀之，乙○○自係因被告
    上開犯罪而其財產法益將有直接受到侵害之虞之被害人，其
    依刑事訴訟法第二百三十二條之規定，提起本件告訴，核無
    違誤，合先敘明。
二、證據能力之說明
  (一)證人己○○、丁○○、戊○○、張淑玲、證人即告訴人乙○○於檢察官偵訊時之證詞，固均屬被告以外之人於審判外之
    陳述，而為傳聞證據，惟前揭證人於偵查中向檢察官所為之
    陳述，均經檢察官以證人身分告以具結義務及偽證處罰且命
    具結後所為，未顯示有何不當干擾之顯不可信情況，被告及
    其辯護人復未於本院準備及審判程序爭執其證據能力，依刑
    事訴訟法第一百五十九條之一第二項之規定，自均得為本案
    證據。
  (二)被告與證人張淑玲之代理人丁○○所簽訂房屋屋租賃契約書
    （下稱系爭租賃契約書）影本、告訴人所簽發發票日為九十
    七年五月六日、發票人為華瑋國際顧問有限公司、面額為二
    萬五千一百七十元之支票（下稱系爭支票）影本、被告與證
    人己○○所簽訂私立傑瑞富文理短期補習班讓渡合約書（下
    稱系爭讓渡合約書）影本及被告於偵查中所提出民事起訴狀
    等證據方法，被告及其辯護人均未於本院準備及審判程序爭
    執其證據能力，且無事實顯示係偽造、變造或公務員違法蒐
    證取得，亦均有證據能力。
  (三)被告於檢察官偵訊時之供述，被告及其辯護人於本院準備及
    審判程序中均未就此爭執其證據能力，且無事證顯示係違法
    取得而致其供述任意性有所疑義，自亦有證據能力。
三、實體事實之認定
    訊據被告對前述其將私立傑瑞富文理短期補習班讓渡予告訴
    人之經過、讓渡後被告仍受告訴人聘任教學等職務，九十七
    年五月五日被告與告訴人及證人己○○三人就被告應領之九
    十七年四月份薪資、告訴人受讓上址房屋租約之押租金返還
    債權應給付被告之對價及被告應給付告訴人其前向學生預收
    之學費結算結果，由告訴人簽發系爭支票予被告；嗣被告復
    向證人丁○○聯繫可否取回押租金四萬五千元，惟因證人丁○○及其子即證人戊○○以被告與告訴人間尚有糾紛，且原
    租約尚未到期為由，未將押租金返還予被告等情均不爭執，
    惟矢口否認有何詐欺取財未遂犯行，由其辯護人代為答辯略
    以：(1)被告與告訴人原約定應退給告訴人之學費要分三期自
    被告薪資扣除，是於九十七年五月時，告訴人原應給付被告
    之薪資扣除學費金額應為七萬一千七百二十三元，但因被告
    跟告訴人迅速決裂，告訴人就一次扣除全部學費，此未經被
    告與告訴人達成共識，係告訴人片面決定，被告並不知悉告
    訴人所簽發系爭支票當中包含押租金；(2)被告已於九十七年
    五月二日打電話給證人丁○○表示終止租賃契約，丁○○本
    有將押租金返還被告之義務，是縱證人丁○○將押租金返還
    給被告，被告對於告訴人亦不構成詐欺；(3)按租賃權不能轉
    讓，因此被告縱有將與房東間之租賃契約轉讓予告訴人及己○○，依法亦屬無效。況依證人戊○○之證述，其始終認為
    與被告間之房屋租賃契約依然有效存在，因此，被告向其收
    回押租金，依法並無不當，自無構成詐欺罪之餘地；(4)根據
    證人戊○○之證述，九十七年五月二日證人己○○要求簽訂
    新租約時，未提及押租金之事，換言之，九十七年五月六日
    被告向證人丁○○要回押租金時，亦無債務轉讓之問題，因
    債權轉讓必須要通知債務人才生效力，且在被告要回押租金
    時，證人丁○○並非認為被告已將押租金讓與證人己○○，
    而係以原租約尚未屆滿為由拒絕退還，因此被告並未對證人
    丁○○施用任何詐術云云。經查：
  (一)有關告訴人所簽發系爭支票之金額，係被告與告訴人及證人
    己○○三人，於九十七年五月五日晚間迄翌日凌晨，就告訴
    人應給付被告之九十七年四月份薪資五萬元，加計告訴人受
    讓押租金返還債權之對價四萬五千元，再扣除被告應給付告
    訴人前向學生預收之學費六萬九千八百三十元，相互折抵結
    算之結果（即50,000＋45,000－69,830＝25,170），此據證
    人己○○於本院審判程序證述明確（本院卷第四四至四九頁
    ）；被告於檢察官偵訊時亦供述：押金四萬五千元伊於八十
    幾年時付給房東，當初協議是從伊要交給告訴人學費七萬多
    元部分去折抵；伊並未受託轉交押租金給房東，系爭支票金
    額之計算式，是伊的薪水和押租金部分，扣掉伊應該還給己○○的預收款，押租金就是伊從己○○那邊拿到，不需再跟
    房東要回伊的押租金等語（臺灣基隆地方法院檢察署九十七
    年度偵字第二九四三號偵查卷〈下稱偵查卷〉第二一、八六
    、八九頁）。可見被告與證人己○○及告訴人三人於九十七
    年五月五日晚間迄翌日凌晨，結算上開三筆債權債務關係之
    計算式及結論，確如證人己○○所述無疑。
  (二)被告嗣雖於檢察官偵訊時辯稱：告訴人必須給伊四萬五千元
    現金，伊之前已經給房東的四萬五千元才會轉成是告訴人，
    但告訴人沒有給伊四萬五千元；告訴人簽發給伊之系爭支票
    計算式並未經過伊同意云云（臺灣基隆地方法院檢察署九十
    八年度偵續字第四三號卷〈下稱偵續卷〉第二六、九六頁）
    ；於本院準備及審判程序更辯稱其不知系爭支票金額之計算
    式，被告與告訴人原先約定應該要退給告訴人之學費要分三
    期自被告薪資扣除云云。惟查：
  1.被告係於本案經臺灣基隆地方法院檢察署檢察官以九十七年
    度偵字第二九四三號為不起訴處分後，告訴人聲請再議，臺
    灣高等法院檢察署檢察長以九十八年度上聲議字第一五八五
    號以偵查尚未完備而命令原法院檢察署檢察官續行偵查及起
    訴後，始提出上開辯解，此參被告歷次偵訊筆錄可知，既非
    其就系爭支票包含押租金讓與對價結算一事之最初說詞，亦
    與前述其於檢察官偵訊時所提及「當初協議」時即已確認之
    計算式不符。易言之，根據證人己○○上開證詞及被告前揭
    供述，足認被告於九十七年五月五日晚間迄翌日凌晨時分收
    受告訴人所簽發系爭支票時，已明確認知系爭支票金額計算
    式確如證人己○○所述，並予以同意，方才收受系爭支票。
    即其於收受系爭支票當時，已然同時收受其讓與押租金返還
    債權之對價。
  2.證人己○○於本院審判程序證述：當晚被告本來主張溢收學
    費要分十二期，乙○○僅同意分三期，但被告不同意，伊等
    一直磋商到深夜一點，最後被告同意一次全部扣抵，他說不
    分期就算了，他不差這點錢，所以接受系爭支票等語（本院
    卷第四五、五十頁）；被告於偵查中更供承：伊有跟告訴人
    他們說過學費伊跟學生打九折收，他們同意從伊的薪資及房
    東要退給伊的四萬五千元押租金中扣掉等語（偵續卷第二六
    頁）。可見被告與告訴人及證人己○○於九十七年五月五日
    晚間迄翌日凌晨就有關被告四月份薪資、押租金返還債權讓
    與對價及被告預收學費之扣減確有詳細磋商及結論，告訴人
    始簽發系爭支票予被告收受；再參之被告於檢察官偵訊時尚
    供述：伊有跟丁○○提己○○跟伊彙算押租金之事等語（偵
    續卷第九六頁）。益證被告絕無不知系爭支票已然包含押租
    金返還債權讓與對價之理！
  3.又系爭支票金額所結算之上述三項債權債務，無論如被告所
    辯將押租金返還債權讓與對價之四萬五千元抽離，或將被告
    應給付告訴人前向學生預收之學費六萬九千八百三十元分三
    期扣減（即系爭支票所扣減金額應以69,830 ÷3＝23,277計
    算，小數點以下四捨五入），均不可能得出系爭支票之金額
    。而被告於本案自告訴人申告經檢察官偵查迄本院審判程序
    及辯論終結，已歷一年九個月有餘，亦始終未能對其經與告
    訴人及證人己○○於九十七年五月五日當晚至翌日凌晨之磋
    商過程及收受系爭支票之金額計算方式，提出符合系爭支票
    金額結論、復異於證人己○○所述之合理計算式（被告於九
    十七年五月十六日對告訴人所提民事起訴狀〈偵續卷第四四
    頁背面〉所記載系爭支票金額計算式係其薪資扣除水電及預
    收學費云云，既未能加以舉證，亦與其前後辯解不符，自係
    臨訟杜撰之詞），僅一再辯稱係告訴人片面計算云云，自無
    足取。
  4.退步言之，縱被告所辯稱其預收學費之六萬九千八百三十元
    業與告訴人及證人己○○達成共識分三期扣減屬實，然告訴
    人及證人己○○所給付之系爭支票金額，既已包括被告四月
    份薪資五萬元加計押租金返還債權讓與對價之四萬五千元（
    被告之辯護人於準備程序所提出刑事準備書狀，亦肯認告訴
    人所簽發系爭支票之金額，係如證人己○○所證述計算式，
    僅爭執被告所預收學費之六萬九千八百三十元應分三期扣減
    ，而主張告訴人所簽發支票之金額尚有未足〈本院卷第十九
    頁背面及二十頁正面〉），縱告訴人及證人己○○所交付被
    告上開支票金額有所未足，亦僅係被告尚得向告訴人請求餘
    額之問題，渠等仍於九十七年五月五日晚間至翌日凌晨之磋
    商及被告收受上開支票過程中，達成系爭支票包含押租金債
    權讓與代價之合意。易言之，被告對證人張淑玲之押租金返
    還債權業於斯時移轉予告訴人。
  5.又租賃關係之成立與存續，係基於當事人間之信任，故租賃
    權通常為不得讓與之債權。惟當事人訂立租賃契約，約定由
    承租人交付押租金者，其交付押租金之目的僅在擔保承租人
    支付租金及賠償損害之用，故押租金契約為另一契約，押租
    金返還請求權與租賃關係即無不可分之關係（司法院院字第
    一九○九號解釋、最高法院七十二年度台上字第四八八五號
    裁判要旨可資參照）。是從理論上言，押租金返還債權性質
    上並非不得讓與。被告之辯護人有關租賃權不得轉讓之主張
    ，雖非無見，然被告於本院審判程序供述：系爭讓渡合約書
    第二條之「房屋租約轉移完成」係指應該由己○○與房東簽
    訂新的租約，而與伊與房東間之舊租約無關等語（本院卷第
    五八頁），核與證人己○○於本院審判程序就此部分之證詞
    （本院卷第五三頁）相符，本案即無租賃權轉讓之問題。而
    被告既與告訴人達成讓與其對證人張淑玲押租金返還債權之
    合意，復收受包含押租金返還債權讓與對價之系爭支票，其
    對證人張淑玲之押租金返還債權自已移轉予告訴人至明。
  (三)被告於九十七年五月五日晚間至翌日凌晨與告訴人及證人己○○之磋商過程中，既將其對張淑玲之押租金返還債權讓與
    告訴人，並收取押租金返還債權讓與對價，卻於同年月六日
    中午（即距離其將押租金返還債權讓與告訴人僅約十二小時
    ）前往證人丁○○住處，要求證人丁○○退還押租金四萬五
    千元，其就同一筆債權二次獲償之意思即彰彰甚顯；又根據
    被告於檢察官偵訊時及於本院審判程序之供述：伊跟丁○○
    及戊○○說，既然己○○已簽新租約，伊要拿回押租金，再
    由己○○開票給戊○○繳納押租金等語（偵續卷第六九頁、
    本院卷第五四、五六、一○九頁），甚至於本院審判程序供
    陳：告訴人與房東簽新租約之押租金他們自己要去付等語（
    本院卷第一一三頁）。益徵被告向證人丁○○要求退還押租
    金時，係為自己而向證人丁○○提出請求，非基於代行告訴
    人押租金返還債權之意思；實則，證人己○○於九十七年五
    月二日已與證人丁○○及戊○○接觸甚至洽談租約事宜，此
    據被告供承屬實，核與證人己○○及戊○○一致之證述（本
    院卷第四九、五四、五八至五九、一○七頁）相符，則告訴
    人或證人己○○亦無藉由被告向證人丁○○及戊○○方面要
    求取回押租金，復由其再將同筆款項支付與證人丁○○、戊○○或張淑玲之必要性。是被告於九十七年五月六日中午向
    證人丁○○要求退還押租金之舉動，其主觀上具有不法所有
    意圖。
  (四)又按刑法第三百三十九條詐欺罪所謂詐術行為，不以積極之
    語言、文字、肢體、舉動或兼有之綜合表態等為限，其因消
    極之隱瞞行為，致使被害人陷於錯誤，亦包括在內。且是否
    已手於詐術行為，應從相關行為整體觀察，至有無實際獲
    取財物或不正利益，係既、未遂問題，與是否成立詐欺罪無
    涉。是若行為人有不法所有之意圖，而故意隱瞞部分事實，
    該消極的隱瞞行為，自屬詐術行為之一種。經查：
  1.證人張淑玲於檢察官偵訊時證述：伊是房東，但因伊住在臺
    中，所以請伊父親簽名等語（偵續卷第三九頁）；證人丁○○於檢察官偵訊時證述：被告與他太太一起來跟伊要求退押
    租金，當時租約尚未到期，伊忘記他當時怎麼說明，伊兒子
    戊○○當時有在場等語（偵續卷第六八頁）；證人戊○○於
    檢察官偵訊時證述：被告只是說要把押租金拿回去，並沒有
    說為何要拿回去，也沒有叫伊等去跟己○○他們收押租金或
    提及其拿回押租金後會轉交給己○○他們，伊也沒有問他等
    語（偵續卷第六八至六九頁），另於本院審判程序證述：被
    告來向伊要求退還押租金時，伊表示押租金應該要等租約到
    期時才會退還，所以當時伊等沒有同意退還押租金給被告，
    被告就走了，被告並無向伊等提及己○○有給他押租金等語
    （本院卷第五九至六十頁）；證人戊○○及丁○○於本院審
    判程序復一致證述：被告就直接要求退四萬五千元的押金，
    沒有講其他的原因或理由，但因租約未到期，而押租金的意
    義是擔保水電費、房子的受損、有無積欠租金，所以一定要
    等到到期之後看沒有欠租、房子沒有損害、水電都有繳才可
    以退給他等語（本院卷第一一五頁）。可見被告於向證人丁○○及戊○○要求退還押租金當時，確未告知其已將押租金
    返還債權讓與告訴人之實情。
  2.而被告於檢察官偵訊時聽聞證人丁○○及戊○○上開證詞後
    ，僅表示因為九十七年五月二日己○○已經有跟房東簽新租
    約了，伊跟丁○○及戊○○說，既然己○○已經簽新租約，
    伊要拿回押租金，再由己○○開票給戊○○繳納押租金等語
    （偵續卷第六九頁），於本院審判程序仍為相類似之供述（
    本院卷第五四、五六、一○九頁），甚至供陳：告訴人與房
    東簽新租約之押租金他們自己要去付等語（本院卷第一一三
    頁）。益徵被告於向證人丁○○及戊○○要求退還押租金當
    時，既未告知其已將押租金返還債權讓與告訴人及證人己○○之事，反而仍基於租賃契約之承租人及押租金契約之債權
    人地位向證人丁○○要求返還押租金甚明。
  3.按債權讓與契約係以移轉特定債權為其標的，屬於處分行為
    ，債權讓與契約發生效力時，債權即行移轉於相對人，為準
    物權契約，於當事人合意時即發生債權歸屬之變動效力。雖
    依民法第二百九十七條第一項前段規定「債權之讓與，非經
    讓與人或受讓人通知債務人，對於債務人不生效力。」此項
    通知，不過為觀念通知，使債務人知有債權移轉之事實，免
    誤向原債權人清償而已（最高法院三十九年台上字第四四八
    號著有判例可資參照），並非債權讓與契約不生效力。查：
  (1)本案被告於九十七年五月五日晚間迄翌日凌晨之與告訴人及
    證人己○○磋商並收受系爭支票過程中，既已將其對證人張
    淑玲之押租金返還債權讓與告訴人，按諸債之本旨及誠實信
    用原則，其自有通知債務人即證人張淑玲或其代理人即證人
    丁○○之義務，亦可避免債務人方面誤為清償之實益。
  (2)從另一角度言，茍被告於向證人丁○○請求返還押租金時，
    告知其業將押租金返還債權讓與告訴人之實情，揆諸前揭規
    定，該押租金返還債權之讓與即對證人張淑玲發生效力，客
    觀上證人張淑玲或其代理人丁○○即無再向被告清償之危險
    ，且縱證人張淑玲或丁○○仍向被告清償，亦不得以此清償
    之事實對抗告訴人。
  (3)本案被告所以仍得居於押租金返還債權人之地位向債務人張
    淑玲之代理人即證人丁○○請求返還押租金，即係其因有意
    就同一債權二次獲償之不法所有意圖，刻意隱瞞其業將押租
    金返還債權讓與告訴人之有關債權行使、債務履行及交易安
    全具有重要關係事實，而仍居於租賃契約之承租人及押租金
    契約之債權人地位向證人丁○○及戊○○要求返還，並因此
    在客觀上即有承租人方面拋棄擔保及期限利益而償還押租金
    ，致使已讓與告訴人之押租金返還債權歸於消滅之虞。
  (五)再按（修正前）刑法第二十六條但書所謂不能發生犯罪之結
    果，即學說上所謂不能犯，在行為人方面，其惡性之表現雖
    與普通未遂犯初無異致，但在客觀上則有不能與可能發生結
    果之分，未可混為一談，最高法院四十八年台非字第二十六
    號著有判例可資參照。而租賃契約非以押租金之約定為要素
    ，押租金契約係另一契約，自無不許出租人在租賃關係中拋
    棄擔保利益及期限利益，而同意免除押租金之擔保提前返還
    之理（臺灣高等法院八十九年度上字第二四一號判決理由可
    參）。易言之，押租金是否於租賃契約屆滿前返還，胥視出
    租人是否拋棄擔保及期限利益，若出租人願意拋棄擔保及期
    限利益而提前返還押租金，亦係其本於權利之行使，即非絕
    無可能發生。本案被告基於其與出租人即證人張淑玲間之租
    賃契約及押租金契約關係，以證人丁○○及戊○○業與證人
    己○○有所接觸甚至洽談簽訂新租賃契約為由，要求證人丁○○返還其押租金四萬五千元，客觀上證人丁○○非無可能
    拋棄其擔保及期限利益而提前返還甚明。證人戊○○及丁○○雖於本院審判程序證述：租約未到期，伊等不會退還押租
    金等語（本院卷第一一五頁），惟此係因證人丁○○及戊○○不願拋棄租賃契約屆滿前之擔保及期限利益使然。本案實
    際情況係證人丁○○及戊○○未在被告隱瞞其將押租金返還
    債權讓與告訴人之事實卻仍基於承租人及押租金返還債權人
    之地位向渠等要求返還押租金之情況下，陷於錯誤，進而退
    還押租金予被告而已，並非被告未手於詐術行為，或被告
    上開行為客觀上不能發生結果。
  (六)被告另於本院審判程序辯稱告訴人及證人己○○沒有將押租
    金交給伊，當天又說要把伊開除，所以伊依據舊租賃契約去
    跟房東要伊的押租金云云。然姑不論被告於檢察官偵查迄本
    院準備程序時均未有此答辯，且其就並未收受證人己○○所
    交付押租金（即押租金返還債權讓與對價）之陳述亦非實情
    ，矧其與告訴人間縱有債務糾紛，亦與其向證人丁○○請求
    返還押租金無涉；而證人己○○亦證述：開除的事實是在九
    十七年五月七日晚上伊有跟被告提到要資遣或開除的問題，
    五月八日下午伊有請蘇老師跟被告溝通要如何和解此事，所
    以五月九日就發了存證信函給被告等語（本院卷第一一二頁
    ），此核與被告於偵查中所提出對告訴人九十七年五月十六
    日之民事起訴狀所載「‧‧‧九十七年五月五日晚上會議之
    後，一再數落原告缺失，並於九十七年五月七日片面告知欲
    結束聘僱關係，‧‧‧，於九十七年五月九日存證信函明確
    禁止原告進入被告公司工作」（偵查卷第四四頁背面及第四
    五頁正面）等語相符，足見所謂告訴人或證人己○○最初向
    被告表示解僱（聘）、開除或資遣之意思，係於九十七年五
    月七日，絕非如被告所辯於九十七年五月五日晚間迄翌日凌
    晨磋商結算結束前。被告此番辯解，無非企圖營造其於九十
    七年五月六日向證人丁○○請求返還押租金時，其與告訴人
    間已有債務爭議之假象，而模糊其於九十七年五月六日向證
    人丁○○請求返還押租金係基於同一債權二次受償之不法所
    有意圖，及其業於前一晚與告訴人及證人己○○結算前述三
    筆債權債務關係之實情。
  (七)辯護人尚於本院審判程序為被告辯護略以：證人己○○所述
    被告不同意三萬多元之支票，卻同意二萬多元之支票，顯有
    矛盾；又證人己○○於九十七年五月六日交給被告之告知單
    （即偵查卷第五五頁）明白表示五月五日當晚討論未達成共
    識；被告已於九十七年五月二日打電話給證人丁○○表示終
    止租賃契約，丁○○本有返還被告押租金之義務云云。查：
  1.證人己○○於本院審判程序證述：伊當天其實先開了一張三
    萬七千多的支票，但被告希望伊將六萬九千八百三十元的溢
    收學費分十二期，就很生氣說那一張三萬七千多元的支票為
    什麼不是分十二期扣，伊跟被告說照道理伊五十萬買補習班
    ，當時就應該要扣掉這個溢收的學費，雙方共識是希望交易
    能夠清楚，伊付清五十萬元款項，被告也要付清應退給伊的
    溢收學費；三萬七千多元的數字被告不接受，伊等當時為了
    可否分期的問題討論到深夜，伊跟被告說因為有很多狀況，
    伊提議不分期扣抵溢收學費等語，並提出支票存根為證（本
    院卷第一一一、一二四至一二五頁）；然被告於本院審判程
    序卻表示其沒有看到也沒有談到三萬八千八百五十六元支票
    之事實，已與其辯護人之主張歧異；又果被告所辯屬實，即
    根本不致有上開辯護人爭執之疑慮，反之，茍證人己○○證
    述屬實，被告與告訴人及證人己○○雙方就上開結算之債權
    債務關係，本即爭論是否分期及期數，而根據被告之辯護人
    上揭意見，被告豈不應接受告訴人所另簽發三萬八千八百五
    十六元支票，以示其接受不同計算式之扣減方案，或告訴人
    應簽發被告得以合理說明金額計算式之支票？可見事實上，
    無論證人己○○所證述另有簽發金額為三萬八千八百五十六
    元支票一事，或被告之辯護人於本院準備程序所主張被告與
    告訴人及證人己○○間之共識係六萬九千八百三十元分三期
    扣減，故告訴人及證人己○○應給付被告七萬一千七百二十
    三元云云，相較於本院前揭認定之事實，均係當晚無法為雙
    方所認同之方案而已。
  2.至所謂證人己○○於九十七年五月六日交給被告之告知單（
    即偵查卷第五五頁），證人己○○於本院審判程序證述：這
    個文件是九十七年五月六日晚上八點伊去找被告開會時，當
    場交給他的，這是針對前一晚，伊跟被告討論的不愉快所寫
    ，且金額達成共識，並不表示伊等這一個多月有關經營上之
    討論沒有爭議等語（本院卷第五二頁）；而詳參該紙書面文
    件，其中證人己○○所提及之問題包括與房東間之爭議、扣
    繳稅款問題、與影印機廠商之未結清款項、補習班內部裝潢
    結構改變、國小學生流失、國中學生反彈及流失、招生進度
    、水電及電話費、預收學費、營收未達預期及營業虧損等，
    並向被告表示有關被告之答覆，告訴人及證人己○○方面認
    為多數並未解決（有關預收學費部分業於九十七年五月五日
    晚間至翌日凌晨之磋商過程中達成共識即六萬九千八百三十
    元，此參被告於檢察官偵訊時供述其提出全部預收學費以九
    折計算，己○○也有同意等語即明，偵查卷第八六頁）等語
    ，可知證人己○○所證述上開書面文件內容係其與告訴人及
    被告間有關補習班經營上之爭議，確係實情。被告之辯護人
    僅執該文件中「很遺憾的沒達到一個共識」一語，欲推衍前
    述三筆債權債務關係之結算猶未達成共識之結論，不免有斷
    章取義之弊，本院亦難憑此為被告有利之認定。
  3.又按租賃定有期限者，其租賃關係，於期限屆滿時消滅；定
    有期限之租賃契約，如約定當事人之一方於期限屆滿前，得
    終止契約者，其終止契約，應依民法第四百五十條第三項之
    規定，先期通知；前項終止契約，應依習慣先期通知。但不
    動產之租金，以星期、半個月或一個月定其支付之期限者，
    出租人應以曆定星期、半個月或一個月之末日為契約終止期
    ，並應至少於一星期、半個月或一個月前通知之，同法第四
    百五十條第一項、第四百五十三條及第四百五十條第三項分
    別定有明文。被告雖於本院審判程序辯稱：伊有去詢問陳宜
    君律師，陳宜君律師說伊可以去問房東可否退押租金給伊，
    伊才去問房東可否退押租金云云（本院卷第一一四頁）。查
    被告與證人丁○○所簽訂之系爭租賃契約書（偵續卷第八六
    至九二頁），其第二條明文約定租賃期間係自九十六年一月
    一日起至九十八年十二月三十一日止，即明示係定有期限之
    租賃契約；又上開契約條款中，並無當事人之一方於期限屆
    滿前得終止契約之約定；且證人張淑玲、丁○○及戊○○自
    偵訊迄本院審判程序均證述：租賃契約是到九十八年十二月
    底，所以押租金不退還等語（偵續卷第四十、六八頁、本院
    卷第五九、一一五頁），即意謂不曾與被告合意終止租賃契
    約。則被告聲稱其於九十七年五月二日以電話向證人丁○○
    表示終止租賃契約，縱係實情，亦不發生終止租賃契約之效
    力甚明。退步言之，縱被告與證人張淑玲或丁○○間就上址
    房屋之租賃契約，尚有當事人一方於期限屆滿前得終止契約
    之合意，然根據上開租賃契約第三條及第四條約定：租金每
    月一萬八千元（收款付據），租金於每月一日繳納，每次應
    繳納一個月份，是縱被告於九十七年五月二日曾以電話向證
    人丁○○表示終止租賃契約，揆諸前揭民法第四百五十三條
    及第四百五十條第三項之規定，亦非於當日或甚至於九十七
    年五月六日即發生終止效力。被告茍於向證人丁○○請求返
    還押租金前，確有諮詢律師意見，所經諮詢之律師本諸基本
    專業，必不至於未予剖悉前揭法律規定，遽為被告前揭辯解
    所述之建議。被告此部分辯解顯屬不實，殊難採信。
  (八)末查，有關本案關鍵爭執點，即被告何以於九十七年五月六
    日前往證人丁○○住處要求返還押租金：被告於九十八年九
    月二十一日檢察官偵訊時聲稱：九十七年五月二日己○○已
    經跟房東簽了新的租約，伊怕將來己○○會告伊沒有把租約
    的權利轉移給他，所以伊去找房東，伊跟丁○○說，伊希望
    丁○○把舊租約的押租金四萬五千元拿給伊，伊再把四萬五
    千元交給己○○，再由己○○交給房東，當時己○○也有在
    場，但房東說不用云云（偵續卷第六二頁）；於九十八年十
    月十二日檢察官偵訊時則改謂：九十七年五月二日己○○已
    經有跟房東簽新租約了，伊跟丁○○、戊○○說，既然己○○已經簽新租約，伊要拿回押租金，己○○再開票給丁○○
    繳納押租金云云（偵續卷第六九頁）；嗣於本院九十九年一
    月二十日準備程序辯稱：被告於九十七年五月二日打電話給
    丁○○表示終止租賃契約，丁○○本有將押租金返還被告之
    義務云云（被告請辯護人代為答辯，本院卷第十五頁）；而
    經本院於審判程序訊問結果，始坦承原租約尚未到期，伊確
    實不得向房東要回押租金等語（本院卷第一○九至一一○頁
    ）。可見其之前辯稱向證人丁○○要回押租金後要轉交給證
    人己○○云云，以及伊因證人己○○已與房東簽訂新租約方
    才向證人丁○○請求返還押租金云云，均係臨訟編陳之詞，
    俱無足憑信。綜上，本案積極證據已足證明前揭犯罪事實，
    被告犯行洵堪認定，自應依法論科。
四、論罪科刑
    核被告所為，係犯刑法第三百三十九條第三項、第一項之詐
    欺取財未遂罪，應依同法第二十五條第二項規定，按既遂犯
    之刑減輕之。爰審酌被告已將其押租金返還債權讓與告訴人
    ，卻意圖為自己不法所有，為就同一債權二次受償，刻意隱
    瞞此項關於債權行使、債務履行及交易安全之重要事項，趁
    告訴人未及通知證人張淑玲及丁○○前，以承租人及押租金
    返還債權人地位，逕向證人丁○○請求返還押租金，茍非證
    人丁○○及其子即證人戊○○對於擔保證人張淑玲基於出租
    人權益之利害關係有合於常情之認知而拒絕被告上開請求，
    卻將押租金返還予被告者，依上開民法第二百九十七條第一
    項及同法第二百九十九條第一項之規定，將導致債務人即證
    人張淑玲得以其清償事由，對抗受讓押租金返還債權之告訴
    人，被告上開請求返還押租金之行為，對於告訴人已然受讓
    之押租金返還債權，自有客觀上之危險，其犯罪動機及手段
    均非可取，另其身為教育工作者，犯後猶飾詞狡卸，態度不
    佳，顯無悔意，對所教育對象實為不良示範；然其前無任何
    刑案前科紀錄，素行尚可，且其詐騙對象並未因而陷於錯誤
    ，告訴人亦未因此受有損害，兼衡其智識程度及與告訴人之
    關係等一切情狀，量處如主文所示之刑，併諭知易科罰金之
    折算標準示懲。
據上論斷，應依刑事訴訟法第二百九十九條第一項前段，刑法第
三百三十九條第三項、第一項、第二十五條第二項、第四十一條
第一項前段，刑法施行法第一條之一第一項、第二項前段，判決
如主文。
本案經檢察官甲○○到庭執行職務。
中    華    民    國    99    年     5    月     3    日
                  刑事第三庭審判長法  官  鄭景文
                                  法  官  黃永定
                                  法  官  陳賢德
以上正本證明與原本無異。
如不服本判決應於收受送達後10日內向本院提出上訴書狀，並應
敘述具體理由；其未敘述上訴理由者，應於上訴期間屆滿後20日
內向本院補提理由書(均須按他造當事人之人數附繕本)「切勿逕
送上級法院」。
中    華    民    國    99    年    5     月    3     日
                                  書記官  王靜敏
附錄論罪科刑法條
中華民國刑法第三百三十九條
意圖為自己或第三人不法之所有，以詐術使人將本人或第三人之
物交付者，處五年以下有期徒刑、拘役或科或併科一千元以下罰
金。
以前項方法得財產上不法之利益或使第三人得之者，亦同。
前二項之未遂犯罰之。

司法院資訊處製作；財團法人民間司法改革基金會備份。
